臺灣高等法院刑事判決　　　　　　　　　　　　　　九十一年度上易字第七一號
　　上　訴　人　臺灣板橋地方法院檢察署檢察官
　　被　　　告　乙○
右上訴人因被告傷害案件，不服臺灣板橋地方法院九十年度易字第二二九五號，中華
民國九十年九月二十八日第一審判決（起訴案號：臺灣板橋地方法院檢察署八十九年
度偵字第五九七六號）提起上訴，本院判決如左：
    主  文
上訴駁回。
    理  由
一、公訴意旨略以：乙○與戊○○於民國（下同）八十七年間曾因購買冷氣引起不快
    ，又誤以為戊○○向其吐痰，雙方有所爭執，竟基於傷害之故意，於八十九年一
    月二十五日十二時三十分許，至臺北縣中和市○○路二二一號一樓戊○○開設之
    電器行，與戊○○理論，雙方吵鬧不休，一言不合，乙○以拳頭毆打戊○○之頭
    、額部及右手指部等處，致戊○○頭部外傷，併前額部血腫，長三公分、寬三公
    分，右手無名指挫傷，左、右側顴部血腫，長一公分、寬二公分之傷害等情，因
    認被告乙○涉犯刑法第二百七十七條第一項之傷害罪嫌。
二、按不能證明被告犯罪或其行為不罰者應諭知無罪之判決。刑事訴訟法第三百零一
    條第一項定有明文。對於現在不法之侵害，而出於防衛自己或他人權利之行為，
    不罰。但防衛行為過當者，得減輕或免除其刑。刑法第二十三條亦有明文。刑法
    第二十三條所規定之正當防衛，係以對於現在不法之侵害，而出於防衛自己或他
    人權利之行為為要件，所稱不法之侵害，只須客觀上有違法之行為，即可以自力
    排除其侵害而行使防衛權，且不以侵害之大小與行為之輕重而有所變更，縱使防
    衛行為逾必要程度，亦僅屬防衛過當問題，尚不能認非防衛行為（八十七年度台
    上字第三七二０號判決參照）。正當防衛必須對於現在不法之侵害始得為之，侵
    害業已過去，即無正當防衛可言。至彼此互毆，又必以一方初無傷人之行為，因
    排除對方不法之侵害而加以反擊，始得以正當防衛論。故侵害已過去後之報復行
    為，與無從分別何方為不法侵害之互毆行為，均不得主張正當防衛（八十八年度
    台上字第四０七號判決參照）。刑法第二十三條前段規定正當防衛，不罰之違法
    阻卻事由，係以行為人對於現在不法之侵害，本乎防衛自己或他人之權利意思，
    在客觀上有時間之急迫性，並實施反擊予以排除侵害之必要性，且其因而所受法
    益之被害，亦符合相當性之情形，予以實施防衛行為（反擊）者，始稱相當。倘
    若行為人所實施之反擊，就實施之時間以言，雖符合急迫性之條件，然於客觀上
    若不具備實施反擊之必要性，或實施之方法（或手段），有失權益均衡之相當性
    ，又該當某一犯罪構成要件者，即該當防衛過剩行為，構成阻卻責任之事由，而
    為行為阻卻責任應予審認之範疇，仍具備行為之違法可罰性，自亦應依法課予應
    負之刑責，此與正當防衛之阻卻違法，不具違法可罰性者，究有不同，不容混為
    一談（八十四年度台上字第三四四九號判決參照）。不能證明被告犯罪或其行為
    不罰者，依刑事訴訟法第三百零一條第一項規定，應諭知無罪之判決。故無罪之
    原因，可分為不能證明被告犯罪與行為不罰二種情形，前者係因被告被訴犯罪，
    尚缺乏確切之積極證據足以證明被告犯罪，基於證據裁判主義及無辜推定原則，
    自應諭知無罪之判決，以免冤抑；後者之行為不罰，除該行為具有阻卻違法性之
    事由，如依法令之行為，業務上之正當行為，正當防衛行為與緊急避難行為，及
    具有阻卻責任性之事由（八十九年度台上字第二三七三號判決參照）。
三、訊據被告乙○堅決否認有何傷害犯行，辯稱略以：「當時係被告訴人掐住脖子並
    壓在桌上，並未出手毆打告訴人，告訴人係被自己家裡堆放的東西弄傷。證人丁
    ○○當時並未在場，縱使在場，亦因現場障礙物而未能目睹案發經過，其證言虛
    偽，因年高體衰，根本不是告訴人的對手，怎會主動找告訴人打架，且那有人打
    人又去報警」等語。經查：
(一)、告訴人戊○○雖指訴被告乙○出手打告訴人致其受有頭部外傷，併前額部血腫，
    長三公分、寬三公分，右手無名指挫傷，左、右側顴部血腫，長一公分、寬二公
    分等傷害等事實，且提出診斷證明書一紙為憑（偵卷第七頁），而告訴人所舉（
    偵卷第十七頁）之證人即在場目擊案發經過之丁○○於偵訊時雖亦證稱：「一月
    二十五日中午，我剛好過去，看到很多警察圍在那裡，當時我在車上，後來警察
    離開後，我正好要下車，看到乙○打戊○○」等語（偵卷第二一頁）、「我看到
    乙○打戊○○，戊○○拉他到旁邊，他說到警察局」等語（偵卷第二一頁反面）
    。但以上之診斷書，所證僅為行為之結果，另證人丁○○所陳縱為真（證人所陳
    不足取，其理由詳如下述）亦僅為目睹戊○○與被告乙○二人間有互毆拉扯之行
    為，而以上之證據雖足資證明告訴人身體受有傷害之原因，但並無從證明被告之
    行為係本諸傷害之犯意或正當防衛之行為。
(二)、告訴人戊○○所舉之證人即告訴人稱在場目擊案發經過之丁○○雖於偵訊時證稱
    ：「一月二十五日中午，我剛好過去，看到很多警察圍在那裡，當時我在車上，
    後來警察離開後，我正好要下車，看到乙○打戊○○」等語（偵卷第二一頁），
    則依其所陳之行為時間應係一月二十五日中午，但告訴人聲請檢察官上訴，所具
    之聲請上訴狀卻載為：「犯罪時間為八十九年一月二十四日下午，判決誤為一月
    二十五日中午，八十九年一月二十五日清晨七時許，被告帶警察至告訴人店前尋
    釁，誣稱告訴人打斷其肋骨，卻又提不出傷單，員警離去，又再次攻擊告訴人太
    陽穴，並重毆告訴人頭部，告訴人經營中古冷氣，恐損毀冷氣，故反制壓被告，
    順勢將其帶往鄰居住處」，即主張行為時間分別為八十九年一月二十四日下午與
    八十九年一月二十五日清晨七時許，共二次，其所陳與其所舉之證人丁○○所陳
    之時間，即「一月二十五日中午」不符，況其於警訊僅陳明於一月二十五日中午
    遭乙○毆打（偵卷第五頁），嗣竟更易其詞，改稱於一月二十四日下午與一月二
    十五日清晨七時許被乙○毆打，所陳前後不一，是告訴人聲請上訴所述之係先受
    被告攻擊之詞，已因所陳與其於警訊所述不符，而難信採。
(三)、告訴人於警訊已詳陳因乙○向其所購冷氣不冷，以原價購回，於一月二十四日開
    車門吐口水，乙○經過誤為對之吐口水而有爭執，乃於次日（一月二十五日），
    到店裡取鬧並毆打等語（偵卷第五頁反面），是其二人之糾葛之遠因為購冷氣，
    近因則為告訴人於乙○經過時開車門吐口水，則告訴人上訴稱：「告訴人與被告
    未有冷氣糾紛，告訴人所買冷氣之貨款已全數退回並無糾葛」等詞，所陳減縮一
    月二十五日適乙○經過開車門吐口水之爭執，否認自述之出售冷氣予被告不冷而
    原價購回之遠因糾葛，亦有未妥。
(四)、告訴人於警訊所陳為僅乙○一人以拳頭毆打，致其頭部手部受傷等詞（偵卷第五
    頁反面），所提出之傷害診斷書所載之傷勢雖為：「頭部外傷，併前額部血腫，
    長三公分、寬三公分，右手無名指挫傷，左、右側顴部血腫，長一公分、寬二公
    分等」（偵卷第七頁，傷害診斷證明書），但並無任何背部之傷痕，是其提出上
    訴再增稱：「被告妻子竟以雨傘戳打告訴人後背」等詞，復與傷害診斷書與其於
    警訊所陳不符。
(五)、茲進而審酌告訴人戊○○所舉之證人即所陳在場目擊案發經過之丁○○所陳是否
    屬實可採，經查，證人丁○○雖於偵訊時雖證稱：「一月二十五日中午，我剛好
    過去，看到很多警察圍在那裡，當時我在車上，後來警察離開後，我正好要下車
    ，看到乙○打戊○○」等語（偵卷第二一頁），但被告就此辯稱：「證人丁○○
    當時並未在場，縱使在場，亦因現場之障礙物而未能目睹案發經過」等語，並提
    出告訴人店前照片四幀為證（本院卷第五四至五五頁），而證人即被告之妻楊蕊
    華（原名丙○○）亦稱：「證人丁○○並不在場，他所說的都是偽證」等語（本
    院卷第四三至四四頁），且依卷附被告所提之告訴人店面相片四張以及告訴人所
    提出之店面四週相片十一張，均可見告訴人之店面前之騎樓與人行道間堆放許多
    舊型冷氣機，並遮住大部分店面，所堆放冷氣機之高度更高過停放店前路旁之小
    貨車車頂，其中更有一張相片為停放於告訴人店前路旁之計程車（車牌八八九號
    ），經比對相片所示計程車內之高度，適為店前冷氣機所遮蓋，而無從穿透冷氣
    觀察到店內情形，是證人丁○○雖於偵訊時證稱：「一月二十五日中午，我剛好
    過去，看到很多警察圍在那裡，當時我在車上，後來警察離開後，我正好要下車
    ，看到乙○打戊○○」等語（偵卷第二一頁），顯與現場不符，其既不可能自車
    上穿透騎樓堆置之冷氣機見及告訴人店內情形，所陳即不可採。又本件依告訴人
    提之現場相片十一張與被告所提現場相片四張，業得以正確判斷，是告訴人主張
    至現場履勘即無必要。
(六)、被告辯稱：「八十九年一月二十四日早上在永和保平路二二一號前，他車在我前
    面停車起爭執，他打我。一月二十五日我找警員去，『他打我，所以我也打他』
    」等語（偵卷第十六頁反面）、「警察勸我們一下就回去了，警察回去之後，告
    訴人就打我，他掐我脖子並打我身體，『我有還手』」等語（原審卷第十九頁）
    ，核與證人其妻楊蕊華證稱：「我們和警察一同到告訴人家中，到他家被告和告
    訴人仍在爭吵，但未動手，警察走了，兩人仍在吵，告訴人突然抓住被告胸前衣
    服，掐住他的脖子，並把他壓在地上，他還打被告胸部，『被告當時在掙扎，兩
    手有舞動，應該有因此而碰到告訴人』」等語（原審卷第三一頁）相符。足見係
    告訴人先毆打被告後，被告對現時之侵害所為反抗之行為。
(七)、被告對告訴人之傷勢雖稱：「告訴人係被自己家裡堆放的東西弄傷」等語，然此
    為告訴人所否認，且告訴人受傷部位僅頭部面積瘀腫，與右手無名指挫傷，與左
    、右側顴部血腫，長一公分、寬二公分之傷害，如遭冷氣掉落而砸傷之情形，衡
    情應不致於「左、右側顴部血腫」，是被告於原審陳稱：「都不是我打的，是他
    自己弄到的，我沒有那個能力打他」等語（原審卷第五三頁），嗣於本院訊問時
    稱：「後來因為冷氣倒下來，他把氣出在我頭上」等語（本院卷第四二頁），此
    部分辯解應與事證不符，但此部分之辯解並無礙正當防衛之認定。
(八)、查被告係於二十一年六月一日出生，於案發時為六十七歲，年事已高，經當庭觀
    察其體型清瘦，而告訴人則為三十六年三月二十二日出生，案發時為五十二歲，
    體型壯碩，是被告辯稱：「年高體衰，根本不是告訴人的對手，怎會主動找告訴
    人打架，且那有人打人又去報警」云云，已非無憑，告訴人雖陳稱：「我打他，
    他早倒下，我有練跆拳道」等語（偵卷第二一頁），但告訴人於聲請上訴狀業載
    明：「故反制壓被告，順勢將其帶往鄰居住處」等情，則兩者之體力何者為優，
    依告訴人所撰之聲請上訴狀已可明知。至於被告與告訴人間於案發前一日（即一
    月二十四日）曾於同地發生口角，被告乃於事發當日請轄區員警到場處理調解，
    迭經被告陳明在卷（偵卷第三頁反面、原審卷第十八至十九頁），核與告訴人所
    述亦大致相符（偵卷第五頁反面、原審卷第十九頁反面），故被告於案發當日既
    請求員警一同到場處理前一日之紛爭事件，其即無本諸傷害犯意前往甚明。
(九)、再細核下列證據：、告訴人所提「頭部外傷，併前額部血腫，長三公分、寬三
    公分，右手無名指挫傷，左、右側顴部血腫，長一公分、寬二公分」之傷害診斷
    書所載，與告訴人自陳：「我只是拉他領帶」等語（偵卷第二一頁）。、與告
    訴人於上訴聲請狀所載之：「故反制壓被告，順勢將其帶往鄰居住處」。、告
    訴人於警訊自陳開車門吐口水，適被告經過等情（偵卷第五頁）。、被告所提
    之傷害診斷書為右胸挫傷瘀腫（偵卷第六頁）。、告訴人自稱：「我只拉他衣
    領，沒打他」云云（偵卷第二一頁），然亦自承：「我就壓他胸部壓他在桌上，
    當時他有反抗有打我的頭，這是在警察走的時候發生的，把他壓在桌上一分鐘抓
    住衣領到隔壁」等語（原審卷第二○頁）。、證人楊蕊華證稱：「我們和警察
    一同到告訴人家中，到他家被告和告訴人仍在爭吵，但未動手，警察走了，兩人
    仍在吵，告訴人突然抓住被告胸前衣服，掐住他的脖子，並把他壓在地上，他還
    打被告胸部，『被告當時在掙扎，兩手有舞動，應該有因此而碰到告訴人』」等
    語（原審卷第三一頁）。均足以認定係告訴人先起爭端，並以手拉被告領帶，在
    其店內將被告壓制後，強行帶往隔臨。則被告於此情狀之姿勢下，所為反抗行為
    即告訴人所自陳之【當時他有反抗有打我的頭】，適與告訴人所提之傷害診斷書
    與被告所提之傷害診斷書所載之傷勢相符，則被告顯係就告訴人對之為傷害與抓
    住衣領強帶到隔壁等行為所為之反抗行為，而非告訴人所稱之傷害甚明，是被告
    所為縱因係反抗而致告訴人有前開傷勢，但依前開說明，仍屬對現時告訴人之侵
    害所為之正當防衛，其行為自屬不罰。
(十)、告訴人雖稱證人即被告之妻楊蕊華所陳不可採，但查被告與告訴人於警員在場時
    即起爭吵，嗣告訴人於警察離去時則先出手抓住被告衣領，將被告壓制於地等情
    除據告訴人陳明：「我只是拉他領帶」等語外（偵卷第二一頁），告訴人於上訴
    聲請狀亦載明：「故反制壓被告，順勢將其帶往鄰居住處」。而以上告訴人所自
    陳之詞，核與證人楊蕊華所稱：「八十九年一月二十五日下午十二點半我們帶警
    員到戊○○家去了解，因一月二十四日乙○被他打，所以一月二十五日我們到他
    家。等警員走後，戊○○抓乙○的衣服，毆打我先生（按即被告）」等語（偵卷
    第二○頁反面）、「我們和警察一同到告訴人家中，到他家被告和告訴人仍在爭
    吵，但未動手，警察走了，兩人仍在吵，告訴人突然抓住被告胸前衣服，掐住他
    的脖子，並把他壓在地上，他還打被告胸部」等語（原審卷第三一頁）、「警察
    走後，告訴人來了，把我先生拖到二一九號甲○○先生家中，當天是我在場，否
    則我先生的後果難以想像」等語（本院卷第四三頁）相符，足見證人即被告之妻
    楊蕊華所陳並無迴護被告之處，所陳自屬可採。
(十一)、至告訴人雖稱：「我只拉他衣領，沒打他」云云（偵卷第二一頁），然其卻自承
    ：「我就壓他胸部壓他在桌上，當時他有反抗有打我的頭，這是在警察走的時候
    發生的，把他壓在桌上一分鐘抓住衣領到隔壁」等語（原審卷第二○頁），另證
    人楊蕊華亦證稱：「警察走後，告訴人來了，把我先生拖到二一九號甲○○先生
    家中，當天是我在場，否則我先生的後果難以想像」等語（本院卷第四三頁），
    則被告在遭受告訴人抓住其衣領時，應已為告訴人實力所支配，並因而喪失其行
    動自由，亦即被告當時應已面臨告訴人所為現在不法之侵害。被告當時既已遭受
    告訴人強力壓制之現時不法侵害，則其基於排除該侵害之意思而抵抗並致告訴人
    受有前揭傷害，核與刑法第二十三條正當防衛之阻卻違法性事由要件相符，另告
    訴人受傷情形非鉅，故其防衛行為衡情亦未過當，揆諸前揭說明，被告前開至告
    訴人受傷之行為，為正當防衛行為，而屬不罰，是應依法為被告無罪之諭知。
四、原審以被告係正當防衛，其行為不罰為由，諭知被告無罪之判決，經核於法並無
    不合。檢察官循告訴人之請求略以：「告訴人與被告未有冷氣糾紛，告訴人所買
    冷氣之貨款已全數退回並無糾葛，犯罪時間為八十九年一月二十四日下午，判決
    誤為一月二十五日中午，八十九年一月二十五日清晨七時許，被告帶警察至告訴
    人店前尋釁，誣稱告訴人打斷其肋骨，卻又提不出傷單，員警離去，又再次攻擊
    告訴人太陽穴，並重毆告訴人頭部，告訴人經營中古冷氣，恐損毀冷氣，故反制
    壓被告，順勢將其帶往鄰居住處，被告妻子竟以雨傘戳打告訴人後背，告訴人為
    憲兵役而曾習擒拿術非習武之人，因被告為老者恐被告受傷而退讓，則有意反擊
    被告豈有不受傷之理，告訴人受傷嚴重豈是桌面上反擊而造成，履勘現場即明」
    等詞，主張原審判決認定事實有誤及判決理由違反經驗及論理法則等詞，提起上
    訴，以推測之詞，指摘原判決不當，為無理由，應予駁回。
據上論斷，應依刑事訴訟法第三百六十八條，判決如主文。
本案經檢察官王安明到庭執行職務。
中      華      民      國      九十一      年    五      月    八      日
                              臺灣高等法院刑事第七庭
                                  審判長法  官  吳  啟  民
                                        法  官  林  瑞  斌
                                        法  官  施  俊  堯
右正本證明與原本無異。
不得上訴。
                                        書記官  陳  彥  蕖
中      華      民      國      九十一      年    五      月    八      日
